臺灣高等法院刑事判決　　　　　　 99年度上更(二)字第323號
上　訴　人
即　被　告　鄧春福
指定辯護人　蔡明和律師
上列上訴人因強盜案件，不服臺灣桃園地方法院98年度訴字第29
1號，中華民國98年7月2日第一審判決 （起訴案號：臺灣桃園地
方法院檢察署98年度偵字第2158號），經本院判決後，由最高法
院第二次發回更審（99年度台上字第856號）， 本院判決如下：
    主  文
原判決關於鄧春福部分撤銷。
鄧春福犯強盜罪，累犯，處有期徒刑陸年。
    事  實
一、鄧春福於民國92年間因違反毒品危害防制條例案件，經判處
    有期徒刑7 月確定，又於93年間違反毒品危害防制條例案件
    ，經判處有期徒刑8月、7月確定，於93年間另因違反槍砲彈
    藥刀械管制條例案件，經判處有期徒刑7月，罰金新台幣（
    下同）1萬元確定，上開4罪有期徒刑部分經本院以95年度聲
    字第1483號裁定定應執行有期徒刑2年3月確定，甫於96年4
    月11日縮刑期滿執行完畢，猶不知悔改。鄧春福曾將其雇主
    沈富友出借予其代步之車號BQ-7761奧迪廠牌自用小客車（
    1989年出廠，下稱奧迪車）借予張國閔試車以決定是否購買
    ，張國閔使用該車兩星期後因嫌老舊即告知不買，引起鄧春
    福不悅，復於97年2 月26日某時，鄧春福因向張國閔索取第
    二級毒品安非他命遭拒，鄧春福更心生不滿，明知上開車輛
    老舊，價值不高，張國閔僅試用該車兩星期，該車之零件耗
    損及相當於租金之損害不多，竟意圖為自己不法之所有，萌
    生強盜張國閔所有財物及毒品之犯意，先於同年月27日中午
    12時許，撥打電話予鄧經正，要求鄧經正（所犯妨害自由罪
    ，經原審判決有期徒刑6月確定） 尋找數人陪同前往強押張
    國閔索討車輛及債務，鄧經正誤信為真而允諾，遂基於剝奪
    他人行動之犯意聯絡，囑亦不知實情之其子鄧任清及友人彭
    康祐（以上二人所犯妨害自由罪，經原審各判處有期徒刑4
    月確定）出面參與，鄧春福另找二名也不知實情之真實姓名
    年籍不詳之成年男子參與強押張國閔。於於97年2 月27日晚
    上7時許（起訴書誤載為6時許），鄧春福、鄧任清、彭康祐
    及該二名成年男子前往桃園縣楊梅鎮○○路○段1巷640弄103
    號張國閔住處，由鄧春福及該二名成年男子將甫駕駛該部奧
    迪車返家之張國閔強拉下車，並將張國閔強拉上鄧春福所駕
    駛之賓士車內，不令其離去，共同剝奪張國閔之行動自由，
    鄧春福並當場自張國閔所駕駛奧迪小客車內拿取張國閔之皮
    包一個（內有現金約4萬元，毒品安非他命10公克及手機2支
    ），旋由鄧春福駕駛上開賓士車附載張國閔及該2 位姓名年
    籍不詳之成年男子、彭康祐駕駛自己所有之自用小客車、鄧
    任清則駕駛鄧春福出借予張國閔之奧迪車，一同前往鄧春福
    位於桃園縣平鎮市○○○路53巷30弄62號住處，推由鄧任清
    、彭康祐及上開2 位姓名年籍不詳之成年男子共同毆打張國
    閔，造成張國閔頭破血流(傷害部分未據告訴，亦未經起訴)
    ，鄧春福利用上開強暴方式，至使張國閔不能抗拒，將張國
    閔皮包內之現金約4萬元及安非他命約10公克 （約值1萬5千
    元至2萬元）倒在客廳桌子上，並強取其中6千元現金交付予
    鄧任清供鄧任清及彭康祐朋分花用，彭康祐、鄧任清及該2
    位姓名年籍不詳之成年男子先後離開鄧春福上開住處，鄧春
    福明知安非他命係毒品危害防制條例第2條第2項第2 款規定
    列管之第二級毒品，非經許可不得無故持有，又承前張國閔
    不能抗拒之狀態，以張國閔試開奧迪車卻不購買且未返還為
    藉口，強取張國閔所有之1萬5千元（含上開6千元則為2萬1
    千元）及安非他命10公克得逞。鄧春福再將其餘現金等物及
    皮包還給張國閔，並駕車載張國閔返家。嗣經臺灣桃園地方
    法院檢察署檢察官因另案對鄧經正實施通訊監察而查獲上情
    。
二、案經桃園縣政府警察局楊梅分局報請臺灣桃園地方法院檢察
    署檢察官偵查起訴。
    理  由
一、證據能力部分：
  (二)按檢察官職司追訴犯罪，就審判程式之訴訟構造言，檢察官
    係屬與被告對立之當事人一方，偵查中對被告以外之人所為
    之偵查筆錄，或被告以外之人向檢察官所提之書面陳述，性
    質上均屬傳聞證據。在理論上，如未予被告反對詰問、適當
    辯解之機會，一律准其為證據，似有違當事人進行主義之精
    神，對被告之防禦權亦有所妨礙；然而現階段刑事訴訟法規
    定檢察官代表國家偵查犯罪、實施公訴，必須對於被告之犯
    罪事實負舉證之責，依法其有訊問被告、證人及鑑定人之權
    ，證人、鑑定人且須具結，而實務運作時，偵查中檢察官向
    被告以外之人所取得之陳述，原則上均能遵守法律規定，不
    致違法取供，其可信性極高，為兼顧理論與實務，乃於修正
    刑事訴訟法時，增列第159條之1第2 項，明定被告以外之人
    （含張國閔、證人等）於偵查中向檢察官所為陳述，除顯有
    不可信之情況外，得為證據。所謂「不可信之情況」，由法
    院審酌被告以外之人於陳述時之外在環境及情況而為判斷。
    而被告以外之人於偵查時，是否與被告對質，與其陳述時之
    外在環境並無必然之關聯，自不得以偵查中未經被告詰問，
    逕認該陳述無證據能力。至該等陳述與事實是否相符，要屬
    證據證明力之問題，與證據能力之有無，不容混淆。查證人
    張國閔於檢察官偵查中，經依法具結並證述親身經歷情節，
    且未據當事人或選任辯護人釋明有何顯有不可信之情況，故
    依前開規定，應認有證據能力。復為保障被告對證人之對質
    、詰問權，原審及本院歷次審理時迭以證人身分傳喚張國閔
    到庭，由當事人行交互詰問，已補足調查，是其於檢察官偵
    查中所為之證述，自得作為證據。
  (二)實施刑事訴訟程序之公務員，依通訊保障及監察法規定對被
    告或犯罪嫌疑人實施之通訊監察，係為確保國家安全、維持
    社會秩序之目的所為截取他人通訊內容之強制處分。依該法
    修正前、後第5、6、11條規定以觀，通訊監察之內容原則上
    固應針對通訊監察書記載之特定犯罪嫌疑之罪名，惟實施通
    訊監察時，因無法預期及控制實際監察所得之通訊內容及範
    圍，在通訊監察過程中，不免會發生得知在本案通訊監察目
    的範圍以外之通訊內容（有稱之為「另案監聽」、「他案監
    聽」者），此種監察所得與本案無關之通訊內容，如涉及受
    監察人是否另有其他犯罪嫌疑時，得否容許作為另案之證據
    使用，法無明文規定。此種情形因屬於本案依法定程序實施
    通訊監察時，偶然附隨取得之證據，並非實施刑事訴訟程序
    之公務員因違背法定程序取得之證據，自無刑事訴訟法第15
    8之4規定之適用。而同屬刑事強制處分之搜索、扣押，則於
    刑事訴訟法第152 條明定，允許執行人員於實施搜索或扣押
    時，對於所發現「另案應扣押之物」，得以立即採取干預措
    施而扣押之，分別送交該管法院或檢察官（學理上稱為「另
    案扣押」）。則基於同一之法理，及刑事訴訟上發現真實之
    要求，自應容許將在本案通訊監察目的範圍以外，偶然獲得
    之資料，作為另案之證據使用。又96年7 月11日修正公布之
    通訊保障及監察法第5條第5項、第6條第3項均規定「違反本
    條規定進行監聽行為情節重大者，所取得之內容或所衍生之
    證據，於司法偵查、審判或其他程序中，均不得採為證據。
    」依上開2項規定意旨，並參酌刑事訴訟法第158條之4 之規
    定，違法監聽如情節並非重大者，所取得之監聽內容及所衍
    生之證據，有無證據能力，仍應就人權保障及公共利益之均
    衡維護予以權衡決定，而非當然無證據能力，則依「舉重以
    明輕」之法理，在合法監聽時，偶然附隨取得之另案證據資
    料，並非違背法定程序取得之證據，亦未侵害憲法所保障之
    人民秘密通訊權，基於維護公平正義及刑事訴訟發現真實之
    目的，該偶然取得之監聽內容及所衍生之證據，亦應認為有
    證據能力（最高法院97年台上字第5550號判決參照）。又按
    通訊監察錄音之譯文，僅屬依據監聽錄音結果予以翻譯之文
    字，固具文書證據之外觀，但實際上仍應認監聽所得之錄音
    帶或光碟，始屬調查犯罪所得之證物，此乃刑事訴訟法第16
    5條之1第2 項所稱之證物，如其蒐證程序合法，並經合法調
    查，自具證據能力，故檢察官如提出通訊監察錄音之譯文為
    其證據方法，實乃以其監聽所得之錄音帶或光碟，為調查犯
    罪所得之證物，法院本應依刑事訴訟法第165條之1所列之方
    法調查，以判斷該錄音帶或光碟是否與通訊監察錄音之譯文
    相符，而監聽錄音製作之譯文，雖通常為偵查犯罪機關單方
    面製作，然若被告或訴訟關係人對其真實性並無爭執，經法
    院於審判期日提示譯文供當事人辨認、表示意見並為辯論者
    ，程序自屬適法 （最高法院95年度台上字第295號、94年度
    台上字第4665號判決意旨參照）。經查：本案監聽係臺灣桃
    園地方法院檢察署向原審法院聲請核發通訊監察書，其案由
    及涉嫌觸犯之法條為貪污治罪條例第11條第1 項，監察對象
    為鄧某（即鄧經正），實施監察之通訊號碼為0000000000號
    行動電話，監察時間自97年2月5日10時起至97年3月1日10時
    止，監察方法為監聽、錄音，是本案監聽符合前開通訊保障
    及監察法之法定程序，因此取得之監聽錄音光碟係經法院核
    發通訊監察書後依法監聽所取得之證據，有原審法院97年聲
    監字第000083號通訊監察書一份在卷可稽（見97年度他字第
    4148號卷第22頁），至其核發之涉嫌罪名雖為貪污治罪條例
    第11條第1 項之行賄罪，與本件監聽所得之強盜、妨害自由
    、毒品危害防制條例案件尚非同一，惟審酌該通訊監察書之
    核發程序，係源於共犯鄧經正涉嫌行賄罪名而開始聲請進行
    通訊監察，並未有何故意違反法律規定進行通訊監察之情形
    ，執行機關據以執行，並將通訊監察所得製成監聽譯文，該
    證據之取得亦無違法，其譯文內容，復經於審理時逐一提示
    訊問，依被告及其辯護人答辯之意旨，並未否認該監聽譯文
    之錄音內容存在，是認如後述依法監聽之錄音，具有可信賴
    之情況保證，足認其內容為原陳述人之對話，有證據之容許
    性。而監聽所取得之證據，經依上揭判決意旨說明，審酌程
    序禁止與證據禁止之理論、人權保障及公共利益之均衡維護
    ，依比例原則予以權衡，應認具有證據能力。
  (三)再按刑事訴訟法有關傳聞法則及例外規定（第159條至159條
    之5），如條文已明定得為證據者（如第159條之1第1項），
    或依規定原則上有證據能力（如第159條之1第2項）， 但當
    事人未抗辯其有例外否定證據能力情形者，即無庸就其如何
    具有證據能力而為說明。又除前開證據外，其餘本判決援引
    之下列證據資料（包含供述證據、文書證據等），並無證據
    證明係公務員違背法定程序所取得，公訴人、被告及其選任
    辯護人均表示同意有證據能力（見本院卷第31頁反面至第33
    頁），迄至言詞辯論終結前未再聲明異議。又該等證據，亦
    無刑事訴訟法第159條之4之顯有不可信之情況與不得作為證
    據之情形。本院審酌上開證據資料製作時之情況，尚無違法
    不當及證明力明顯過低之瑕疵，亦認為以之作為證據應屬適
    當，是依刑事訴訟法第159條至第159條之5 規定，所引用之
    前開人證及文書證據，均有證據能力。
二、訊據被告鄧春福對於其有撥打電話要求同案被告鄧經正尋找
    數人前往強押張國閔，而鄧經正囑同案被告鄧任清、彭康祐
    出面，由被告與鄧任清、彭康祐及另二名真實姓名年籍不詳
    成年男子去張國閔前揭住處，共同將張國閔強押至被告住處
    ，在被告住處有毆打張國閔及取得張國閔現金2萬1千元等情
    坦承不諱，惟矢口否認有強盜犯行，辯稱伊回到住處後立刻
    上樓，並未參與毆打張國閔，現金係張國閔同意賠償伊的損
    失，伊並無不法所有意圖，也未拿取張國閔皮包內之安非他
    命云云。被告之辯護人則辯護以：張國閔曾委託證人江政富
    傳話給被告，要求被告寄錢給張國閔，張國閔始會幫被告解
    套，足見張國閔於歷次偵、審所為不利於被告之陳述，不可
    採信；又被告若有強盜犯意，在張國閔住處樓下即可得手，
    何必將張國閔帶回住處？又事後係被告載張國閔回去，顯見
    兩人確有談及如何處理雙方糾紛，張國閔自知理虧，表示願
    賠償被告，可見張國閔當時並非有達到不能抗拒而喪失自由
    意思之程度云云。經查：
  (一)被告撥打電話要求同案被告鄧經正尋找數人前往強押張國閔
    ，聲稱要向張國閔索討車輛及損失，而鄧經正囑同案被告鄧
    任清、彭康祐出面，由被告與鄧任清、彭康祐及另二名不詳
    姓名成年男子將張國閔強押上被告鄧春福駕駛之賓士車，被
    告並拿取張國閔置放於奧迪車上之包包後，將張國閔強押至
    被告住處，再由鄧任清、彭康祐及上開兩位姓名年籍不詳之
    成年男子共同毆打張國閔，被告將張國閔皮包內之現金約4
    萬元及安非他命約10公克傾倒在客廳桌子上，並將其中6 千
    元現金交付予鄧任清供鄧任清及彭康祐朋分花用，彭康祐、
    鄧任清及該二名姓名年籍不詳之成年男子先後離開被告上開
    住處後，被告又取得張國閔所有現金1萬5千元等事實，為被
    告坦承不諱（見本院卷第30頁反面、第31頁）。並據證人即
    張國閔於原審證述：我自己本身的車子賣掉，我沒有交通工
    具，鄧春福說他有一輛奧迪車要賣我，我叫鄧春福把車子交
    給我開看看，但我覺得這輛車太老舊，我就打電話跟鄧春福
    說我不要買，鄧春福直接在電話中回嗆我跟他裝傻，掛電話
    後隔幾天鄧春福打電話問我有無毒品，鄧春福要跟我拿毒品
    ，但我不肯給他，隔天這群人就來了。當時我是從外面開那
    輛奧迪車回來，鐵捲門剛開到一半，在庭的被告4 人還有一
    些我不認識的人就出現在我家樓下，起先有個人跟我說我是
    不是有欠人錢，我說沒有，他接著問我說鄧春福的車子那輛
    車子該如何處理，他們就叫我跟他們過去處理，我看到這麼
    多人圍著我，我一下子有嚇到，我說好，接下來他們有二、
    三個人捉著我的手上鄧春福的車，我上車去到鄧春福家，那
    輛奧迪車有位年輕人開去鄧春福家，在我家那邊時我的包包
    就被人拿走。他們帶我進去鄧春福家裡面，鄧春福上去樓上
    ，其他人就在樓下打我，我那天被打的蠻慘，鄧春福從樓上
    下來，他們才停手並拉我到客廳椅子坐，有人從我包包倒出
    來錢，鄧春福拿6 千元給鄧任清，叫他們先回去，之後全部
    的人除鄧春福外就都離開了。接下來鄧春福跟我談車子的事
    情，鄧春福在談判過程中並沒有說開車子這段時間要付租金
    ，鄧春福有說這段時間要賠他錢，忘記說要賠他多少錢。鄧
    春福只有問我要怎麼處理，但沒有說要賠償他多少錢。我說
    要看多少錢，我跟他買。是因為鄧春福先說我裝傻，一群人
    又打我，我害怕我只好說我跟他買。鄧春福即從桌上拿走幾
    萬元，鄧春福還有拿桌上的毒品安非他命，差不多10公克，
    鄧春福跟我說他的車子不賣我了，我說你車子不賣我我怎麼
    回去，鄧春福有載我回去等語 （見原審卷第121頁反面至第
    124頁）。於本院更一審時證稱：案發當天被告有拿6千元給
    打我的人，被告說我開他的車子，拿錢和毒品要賠償他，被
    告載我回家時身上還有錢，我開那部奧迪車大約兩個星期，
    原來包包裡大概有4萬元，安非他命是10公克等語 （見本院
    更一審卷第63頁反面至第65頁）。復於本院審理時證稱：案
    發當天我被打，我怕如果不賠他，還會被打，不得已才給錢
    ，並非出於自願等語（見本院卷第86頁反面）。證人即同案
    被告鄧經正於檢察官偵查中具結證述：我於97年2 月間使用
    門號0000000000號行動電話，鄧春福打電話給我，稱車子被
    張國閔開走，要我找人押張國閔，我打電話給彭康祐，再叫
    彭康祐找鄧任清一起去找鄧春福，鄧春福說事後會包紅包給
    參與押張國閔的人等語（見偵查卷第122、123頁）。證人即
    同案被告鄧任清於檢察官偵查時結證：鄧春福打電話給我爸
    鄧經正，說他與張國閔有金錢糾紛，我爸要我去看一下是什
    麼情況，鄧春福與他二位友人徒手拉張國閔的手把他丟上車
    ，在鄧春福住處，鄧春福的二名友人有徒手毆打張國閔等語
    （見偵查卷第113、114頁）。於原審證稱：張國閔是從車上
    被拉下來，到鄧春福住處張國閔有被打，之後鄧春福把張國
    閔皮包打開倒在客廳桌上，有手機、錢及毒品，鄧春福叫我
    先離開，他有事要跟張國閔談，之後我就離開，鄧春福叫我
    把奧迪車開到我家等語（見原審卷第87至90頁）。證人彭康
    祐於檢察官偵查時結證：當天我有去，是去找一個不還車給
    鄧春福的人，鄧春福及另二個人有牽那個人的手上鄧春福的
    車，到鄧春福家不清楚有無人打張國閔，我有看到鄧春福打
    開張國閔的皮包，裡面有錢及一包包的物品等語（見偵查卷
    第118、119頁）。於原審證述：那天我在家吃飯，鄧經正叫
    我去找他，他告訴我有人開鄧春福的車沒有還，他說是車子
    糾紛，鄧經正叫我載鄧任清陪同鄧春福去找張國閔，到張國
    閔住處，張國閔開車回來，鄧春福走過去跟張國閔講話，講
    完話張國閔就坐上鄧春福的車，我就跟著鄧春福的車到鄧春
    福家，我看到鄧春福拿著張國閔皮包打開看，我看到鄧春福
    把皮包打開放在桌上等語（見原審卷第90、91頁)。 證人即
    張國閔之女友陳美娟於檢察官偵查時具結證稱：當時有2 輛
    車前來在門口等張國閔，張國閔被3至4個人押走，獲釋回來
    頭有受傷流血等語（見前引他字卷第203、204頁）。復依被
    告肯認無訛之通訊監察譯文所載，被告與鄧經正於97年2 月
    27日中午12時17分許有如下通話內容：「鄧春福：你可以找
    幾個人給我？鄧經正：幾時？鄧春福：等一下，我們一起來
    。鄧經正：等一下我沒空…。鄧春福：不然你看找幾個人我
    在楊梅處理…找四、五個高大的給我。鄧經正：好啦。」，
    同日晚上7 時16分許，同案被告鄧經正與彭康祐有如下通話
    內容：「鄧經正：人現在押到了啊？彭康祐：嗯，押到了。
    我們現在在開回去的路上。鄧經正：這樣子啊。彭康祐：我
    不知道那個要開去哪裡？…。鄧經正：他要押到哪裡？彭康
    祐：我不曉得，我現在跟他後面…。鄧經正：好。」（見前
    引他字卷48號卷第6頁）， 亦可證被告撥打電話給同案鄧經
    正，要求鄧經正尋找數人一同前往強押張國閔，且被告及鄧
    任清、彭康祐與其他二名不詳成年男子確有強押張國閔上車
    至被告住處之事實。又依被告與鄧經正於同日晚上10時30分
    許之通話內容：「鄧經正：怎樣？鄧春福：那車子現在在哪
    ？鄧經正：車子在我家。鄧春福：我跟你講，車上的任何東
    西都不要動。鄧經正：怎樣啊？鄧春福：車上的東西不要動
    。鄧經正：等一下我打給你。鄧春福：喂。鄧經正：我收訊
    不好。鄧春福：我說車上東西不要動。鄧經正：不會啦，我
    不會跟你動。鄧春福：車子不能開出門。鄧經正：好啦，我
    知道。鄧春福：車上的東西攔到很嚴重。鄧經正：我知道啦
    、我知道啦。」（見前引他字卷第7頁）， 亦證被告確有將
    桌上之毒品安非他命10公克交由同案被告鄧任清而放置在該
    部奧迪車上，並由同案被告鄧任清駕該車返家等情。則依被
    告之供述，互參證人張國閔、鄧經正、鄧任清、彭康祐之證
    言及通訊監察譯文，被告、同案被告鄧任清、彭康祐及另二
    成年男子，在桃園縣楊梅鎮○○路○段1巷640號103號張國閔
    住處門口，將張國閔強押上被告駕駛之賓士車，被告並拿取
    原放在張國閔所駕駛奧迪車上之皮包，嗣將張國閔強押至被
    告位於桃園縣平鎮市○○○路53巷30弄62號住處，再推由同
    案被告鄧任清、彭康祐及另二名成年男子共同毆打張國閔。
    嗣被告打開張國閔之皮包，將皮包內之物品倒在客廳桌上，
    有現金約4萬元、手機2支及毒品安非他命約10公克，被告先
    取桌上現金6 千元交付予同案被告鄧任清，供同案被告鄧任
    清及彭康祐朋分花用，同案被告鄧任清、彭康祐及另二名姓
    名年籍不詳成年男子嗣先後離開被告住處後，被告即以張國
    閔張國閔試開奧迪車卻不願買且未返還為由，取走桌上現金
    1萬5千元（含先取之6千元合計則為2萬1千元）及10 公克安
    非他命，嗣開車載張國閔返家等情，應堪認定。再依被告自
    承其斯時購買1公克安非他命之價格為1千五百元至2千元（
    見本院更一審卷第52頁），則該10公克安非他命價值約1萬5
    千元元至2萬元，固較證人張國閔所述該安非他命總值2萬元
    至4萬元為少（見原審卷第122頁），惟毒品本無公定價格，
    依罪證有疑，有利於被告之原則，應依被告所供毒品安非他
    命之市價，資為認定該10公克安非他命價值約1萬5 千元至2
    萬元。
  (二)被告雖辯稱伊回到住處後立刻上樓，並無參與毆打張國閔，
    現金係張國閔同意賠償伊的損失，伊並無不法所有意圖，也
    未拿取張國閔皮包內之安非他命云云。惟查：
  1.依證人鄧任清、彭康祐證述情節，被告為本案發號施令之人
    ，且被告直認其從樓上下來看到其他共犯毆打張國閔，有叫
    其他人住手等語（見原審卷第82頁、本院卷第30頁反面），
    則被告既得以掌控毆打張國閔之全局，足證被告有毆打張國
    閔之犯意聯絡無訛，被告否認參與毆打張國閔，僅係卸責之
    詞，並不足採。
  2.被告另又辯稱伊並無拿取張國閔毒品安非他命一節，除據證
    人張國閔證述被告確實有強取其毒品安非他命一情綦詳外，
    被告亦於本院上訴審供承：「是我跟張國閔兩人私下坐下來
    談時拿出一萬多現金，並將安非他命倒一些在桌上，說這樣
    賠你可以嗎。」等語（見本院上訴審卷第46頁），可見證人
    張國閔所證尚非子虛。被告復於本院審理時供稱：伊從82年
    間就開始施用安非他命，因施用安非他命而被查獲多次，伊
    把張國閔皮包內之物倒在客廳桌上，依伊施用安非他的經驗
    ，一看就知道到是安非他命等語（見本院卷142頁）。 堪認
    張國閔皮包內之毒品係安非他命無訛。復參以前揭被告與鄧
    經正之通訊監察譯文：「鄧經正：怎樣？鄧春福：那車子現
    在在哪？鄧經正：車子在我家。鄧春福：我跟你講，車上的
    任何東西都不要動。鄧經正：怎樣啊？鄧春福：車上的東西
    不要動。鄧經正：等一下我打給你。鄧春福：喂。鄧經正：
    我收訊不好。鄧春福：我說車上東西不要動。鄧經正：不會
    啦，我不會跟你動。鄧春福：車子不能開出門。鄧經正：好
    啦，我知道。鄧春福：車上的東西攔到很嚴重。鄧經正：我
    知道啦、我知道啦。」。上開對話中所謂「車子」係指被告
    向張國閔取回之本件奧迪車，為被告供承明白（見本院卷第
    90頁反面）。倘被告僅拿取張國閔金錢，何需擔心該車遭警
    方攔檢？被告雖另辯稱：伊原來將很多報廢車牌放在伊駕駛
    之賓士車輛後面，因押走張國閔時，要搭乘伊駕駛之賓士車
    ，所以將報廢之車牌挪到本件奧迪車上，伊係怕報廢車牌被
    警方攔查到云云，然車牌既係報廢，並未違法，何懼警方攔
    檢之有？縱經警方攔檢，豈會有「很嚴重」之後果，而需再
    三叮嚀鄧經正不要駕駛奧迪車外出。在在足見被告辯稱未拿
    取張國閔持有之安非他命10公克云云，委無足採。
  3.被告另辯稱：係為與張國閔解決汽車糾紛，才會帶被害人至
    伊住處，張國閔自願交付2萬1千元，賠償伊之損失云云，惟
    張國閔非出於自由意識以2萬1千元及安非他命抵償其與被告
    鄧春福間因使用或購買該部奧迪車所發生之糾紛，已經張國
    閔證述如前，雖被告係以解決汽車糾紛為由強押被害人至其
    住處，惟過程中，張國閔向被告表示願意購買被告出借之奧
    迪車，而被告取走張國閔皮包內之現金2萬1千元及毒品安非
    他命10公克後，便向張國閔表示不願意將該奧迪車出售予張
    國閔之情，有證人張國閔具結證述綦詳 （見原審卷第122頁
    ），足見被告乃藉買賣汽車糾紛為由，行強取張國閔財物之
    實，其有不法所有之意圖，已可概見。參以證人沈富有於第
    一審已證稱：「（鄧春福跟你什麼關係？）他在我汽車修理
    廠打工」、「（你有無一輛奧迪汽車？）有，車主是我兒子
    沈德威，我兒子去當兵沒有在開車，我借給鄧春福當上班工
    具」、「（你有同意鄧春福可以買賣這輛車？）我說如果鄧
    春福開壞掉或不要了是可以賣掉，那輛車是1989年份的車，
    已經很老舊」、「（後來鄧春福要把車賣掉，你是否知情？
    ）我不知道。」、「（你有無說如果你要賣差不多要賣多少
    錢？）沒有，因為車子很舊，如果環保局要收回就是新台幣
    （下同）1萬3千元，一般賣給民間業者就是7、8千元」、「
    （鄧春福在開該車期間有無更換車子零件、輪胎？）有，上
    次我有幫鄧春福換」、「（換都是換成新的零件嗎？）不是
    ，中古零件」、「…（這輛車）我之後拿去報廢」、「（報
    廢多少錢？）7千元」 等情綦詳（見原審卷第119、120頁）
    ，互核與證人張國閔證述該奧迪車老舊，所以決定不買等情
    相符（見原審卷第121頁反面）。 可知被告原擬出售予張國
    閔之奧迪車既已老舊，市值僅約7、8千元，其又在證人沈富
    有所經營之汽車修理廠工作，對本件自用小客車之價值不高
    ，張國閔僅試用該車兩星期，該車之零件耗損及相當於租金
    之損害應不多，當知之甚稔，況其將車交付給張國閔試用時
    ，並未約定價金或租金，為被告及證人張國閔陳明在卷（見
    本院卷第30頁反面、上更(一)卷第65頁），被告竟夥同鄧任清
    等多人以強押、毆打張國閔至使不能抗拒之方式，索取2萬1
    千元現金及價值約1萬5千元至2 萬元之安非他命，遠逾該車
    之價值甚多，當非謀圖該車之零件耗損或被告無法使用該車
    之損失，被告顯有不法所有之意圖甚明。又張國閔之前開皮
    包內原既置有現金4 萬元，如被告認張國閔應賠償之損失不
    祇2萬1千元，自可再就前揭現金取償，何以其卻另拿取安非
    他命抵償？參以張國閔於偵查中所稱：「（鄧春福為何搶你
    ？）他搶我的毒品和錢」、「（為何要搶你？）他打電話要
    我『救』他，『救』就是要我提供毒品，我不肯，他就藉口
    我欠他錢，然後他帶人來把我押走」等語（見前他字卷第73
    、74頁），益徵被告強取張國閔財物確有為自己不法所有之
    意圖。
  4.被告之辯護人辯護以：張國閔曾委託證人江政富傳話給被告
    ，要求被告寄錢給張國閔，張國閔始會幫被告解套，足見張
    國閔於歷次偵、審所為不利於被告之陳述，不可採信云云。
    並舉證人江政富於本院審理時到庭證述：「97年11月11日在
    桃園地檢署開庭時，我有碰到張國閔，他說如果我有交保的
    話，就到鄧春福家請他寄錢給張國閔，因為（張國閔）有被
    判幾個月徒刑，身上沒有錢，可以的話請鄧春福寄點錢給他
    ，這件案子如果開庭的話，可以幫鄧春福解套」、「（你剛
    剛說張國閔請你轉達那些話，是在開庭前還是開庭後？）是
    張國閔在開庭後在桃園地檢署居留室碰面，在裡面講的」等
    語（見本院卷第84頁反面、第85頁）。證人張國閔雖不否認
    於檢察官97年11月11日偵訊後遇見證人江政富，並有敘及本
    件案情等節，但否認有託證人江政富向被告要挾之情，被告
    亦供承沒有寄錢給張國閔之情（見本院卷第31頁），則證人
    江政富片面陳述是否可信，已屬可疑。且本件遑論被告有無
    強取張國閔之財物，單憑被告夥同他人剝奪張國閔行動自由
    並傷害張國閔，已犯重典，被害人張國閔身、心受創非淺，
    然被害人張國閔卻未報警查辦，足見其有破財消財、息事寧
    人之意，本件乃警方依通訊監察結果報請檢察官偵查，經檢
    察官於97年11月11日上午提訊在監執行之張國閔，張國閔始
    證述遭強盜之經過，有檢察官簽呈及偵訊筆錄在卷可憑（見
    前引他字卷第1、73、74頁）， 以證人張國閔於另案在監執
    行中，突遭檢察官提訊，當不知偵訊事由，其於偵訊中未及
    思索，容無經具結後編撰不實情事，誣陷被告，俾日後向被
    告要挾金錢之可能，且其係於該次偵訊後才在居留室遇見證
    人江政富，縱使張國閔有託證人江政富傳話，亦屬事後企圖
    干擾司法審判之舉，不得執此即將證人張國閔上開於偵、審
    中前後如一之證述悉數摒棄。
  5.至證人彭康祐證述被害人張國閔並無遭強押上車云云，然此
    不惟與證人張國閔所證不符，亦與證人即同案被告鄧任清之
    證述情節不符，此部分之證詞自無可採。又證人鄧任清、彭
    康祐證述渠等在被告住處未參與毆打被害人張國閔云云，惟
    此與證人張國閔證述其有遭同案被告鄧任清等人毆打之證詞
    不合，證人鄧任清、彭康祐上開證詞，應屬避就之詞，亦不
    足採。又被害人張國閔之皮包究係於何時脫離其持有？證人
    即被害人張國閔於原審證述：「在我家當時我的包包就被人
    拿走」（見原審卷第122頁反面），而證人彭康祐則稱：「
    抵達鄧春福住處後，張國閔將其攜帶的皮包交給鄧春福」（
    見偵查卷第142頁反面）， 二人證述情節顯有不同，惟證人
    鄧任清於偵查時證述「是從現場張國閔車上拿的」等語（見
    偵查卷第114頁）， 而被告亦自承張國閔上其車後，其有至
    張國閔車上拿取包包（見原審卷第33頁），參酌張國閔既係
    在其住處門口即遭強拉上車，衡情應無時間及機會拿取其車
    上的皮包，因之應認張國閔之皮包係在其住處前遭被告等人
    強押上車時，係由被告至張國閔所駕駛之奧迪車上取出等情
    與事實相符。又在被告住處時，究係由何人將張國閔之皮包
    打開？打開後有無倒在桌上？證人張國閔、鄧任清、彭康祐
    證述情節亦不一致。證人張國閔證述係在場不詳之人打開並
    倒在桌上（見原審卷第123頁）。 證人鄧任清證述：包包內
    的東西是我們到鄧春福家，鄧春福他打開才發現是毒品（見
    同上偵卷第50頁），於原審審理證稱：是鄧春福打開（見原
    審卷第88頁），而證人彭康祐亦證述：是鄧春福打開（見原
    審卷第91頁），但鄧春福沒有把東西倒出來（見原審卷第92
    頁）。然參以被告於本院歷次審理時俱供承其確有將張國閔
    皮包裡面的東西倒在桌上（見本院上訴審卷第45頁反面、上
    更(一)卷第51頁反面、本院卷第30頁反面），應認係被告打開
    張國閔皮包，並將其內之物品倒在桌上與事實相符。再被害
    人張國閔究被取走多少安非他命？證人張國閔除曾於偵查中
    證稱係1、20公克外（見前引他字卷第74頁）， 嗣於歷審中
    均證稱係10公克不移（ 見原審卷第122頁、本院上更(一)卷第
    65頁），其於歷審中所述10公克安非他命之數量明確，且較
    有利於被告，自應憑以認定被害人被取走之安非他命為10公
    克。又被害人張國閔究試駕該奧迪車多久？證人張國閔或稱
    試駕1、2日後決定不買，惟未返還 （見原審卷第121頁反面
    ），或稱10幾天（見本院上訴卷第85頁），又稱大概開了2
    星期（見本院上更(一)卷第64頁反面），而被告則供稱2月或1
    個多月，惟本院認證人張國閔所稱2 個星期與前稱10幾天較
    為相近，故認被害人張國閔試駕奧迪小客車之時間為2 個星
    期，被告空言辯稱2月或1個多月，並無足取。
  6.按刑法第328條第1項所稱之「強暴」，指對人之身體，且足
    以抑制他人抵抗程度之有形力之行使；亦即直接或間接對於
    人之身體施以暴力，壓制被害人之抗拒。所稱之「脅迫」指
    對人，且足以抑制其抵抗程度之惡害通知行為；亦即以威嚇
    加之於被害人，使其精神上產生恐怖之心理。次按強盜罪之
    強暴、脅迫，祇須抑壓被害人之抗拒，或使被害人身體上、
    精神上，處於不能抗拒之狀態為已足，其暴力縱未與被害人
    身體接觸，仍不能不謂有強暴、脅迫行為；縱令被害人實際
    無抗拒行為，仍於強盜罪之成立，不生影響（最高法院22年
    度上字第317號、30年度上字第3023號判例參照）。 查被告
    夥同四名成年男子強押張國閔至被告住處，剝奪張國閔之行
    動自由，使其無法對外救援，復施以毆打之現實強暴手段，
    使張國閔頭破血流，足以抑制張國閔之反抗。參以證人張國
    閔於原審結證：「我那天被打的蠻慘。」（見原審卷第122
    頁），復於本院證稱：「（問：案發當天你是不是自願拿錢
    給鄧春福？）那天我被打，我怕如果不賠他，還會被打，所
    以當然會拿錢給他，我是不得已才給錢，不是心甘情願的。
    」等語（見本院卷86頁反面），且據證人即張國閔女友陳美
    娟於偵查中具結證述：「《張國閔在》楊梅被押走那次，獲
    釋回來有無受傷？）頭有受傷流血，應該要縫，但是他不去
    醫院，還是我幫他擦的藥。」等語 （見前引他字卷第203頁
    ），益見被告夥同四名成年男子剝奪張國閔行動自由，復以
    現實毆打之強暴方法，自足以壓抑張國閔之意思自由，而達
    於不能抗拒之程度，雖同案被告鄧任清等四名男子先後離去
    ，獨留被告與張國閔在被告住處，惟張國閔已受傷而處於驚
    駭莫名、忐忑不安之狀態，復身處被告家中，難以對外救援
    ，將受如何凌虐亦未可知，其生命、身體、安全仍處於極度
    危險之中，其不能抗拒之狀態仍延續中，應可確認。張國閔
    雖於原審98年5月7日審理時證稱：其於檢察官偵訊中所述不
    實，案發當天伊係出於自願隨同被告等到被告住處，在被告
    住處雖有被打而流血，但傷勢不嚴重，經與被告討論車子糾
    紛後，伊賠償被告金錢，被告並未拿取伊皮包內之毒品云云
    （見原審卷第76至81頁）。惟張國閔係搭乘被告所駕賓士車
    到被告住處，且其隨身攜帶皮包係由被告拿到被告住處，並
    將其內財物傾倒在客廳桌上，此為被告直承在卷（見本院卷
    第30頁反面），倘張國閔出於自願隨同被告到被告住處討論
    賠償試車之損失，何以張國閔未駕駛該奧迪車前往，又任由
    被告拿取置有鉅款及毒品之皮包？顯不合常情，遽難輕信。
    且證人張國閔於原審98年6 月11日再次作證時證述，上開證
    述當日伊跟被告銬在一起出庭應訊，伊很害怕，且之前被告
    透過他人在監獄中傳話給伊叫伊幫被告解套，因此上開證述
    有些是照著被告之意思而為陳述，該次證述不實在等語（見
    原審卷第121、124頁），因之證人張國閔於原審98年5月7日
    之證述，顯係附和被告之詞，不足憑採。又張國閔於本院上
    訴審證稱：「（你想賠錢給他，是自願的嗎？）是。」（見
    本院上訴卷第85頁反面），另於本院上更(一)審證述：「不是
    被告打我，也沒有搶我」、「（被打之後有無辦法反抗，自
    己離開？）我還可以反抗，我可以自己離開」等語（見本院
    上更(一)卷第63頁、第64頁反面、第65頁），不唯與前開認定
    事實不符，且證人張國閔於同次作證時也證述：「（當時《
    在原審出庭時》鄧春福跟你講什麼？）被告說他沒有搶我，
    叫我不要害他」、「（你不是有受傷，要如何反抗？）我沒
    有辦法去打他們」等語（見本院上更(一)卷第63、65頁），可
    見證人張國閔上開被告未行搶、伊可以反抗等證述乃屬息事
    寧人，迴護被告之詞，不足執為有利於被告之認定。
  7.被告及辯護人另辯以：被告若有強盜犯意，在張國閔住處樓
    下即可得手，何必將張國閔帶回住處？又事後係被告載張國
    閔回去，顯見兩人確有談及如何處理雙方糾紛，張國閔自知
    理虧，表示願賠償被告，可見張國閔當時並非有達到不能抗
    拒而喪失自由意思之程度云云。惟徵諸上開被告與同案被告
    鄧經正於案發前之通話內容，被告原即有糾眾強押被害人張
    國閔至他處之預謀，其未選擇在張國閔住處樓下完成強盜行
    為，或係出於在公共場合強盜被害人，容易敗露犯行，或係
    未有充裕時間確定被害人隨身攜帶財物若干，或出於其他諸
    多考量，尚難執此遽認被告無強盜犯意。又被告與張國閔為
    舊識，且強盜張國閔持有價值不菲之全部毒品，被告雖未將
    張國閔之現金、手機洗劫一空，復駕車搭載張國閔返回住處
    ，應係憑恃張國閔本身持有數量甚多之毒品，當不敢報案而
    自揭持有或販賣毒品之犯行，並謀留爭辯非出於強盜故意之
    空間，亦不足執為有利於被告之認定。末以被告雖聲請函詢
    汽車工會該部奧迪自小客車之價值，以證明該部自小客車之
    市值並非僅值8 千元云云。然該部奧迪車已報廢滅失，此經
    證人沈富友證述明確（見原審卷第120頁）， 無從將本件奧
    迪車送鑑定價值。且車輛之市值若干，本隨車況良莠而有極
    大差異，證人沈富友乃開設汽車修理廠之業者，對汽車價值
    判斷有相當之實際經驗，且其係本件奧迪車車主之父，又係
    出借該車給被告之人（見原審卷第119頁）， 其對該車車況
    及價值當知之甚稔，其證述該車之價值，應值採信。此部分
    之證據無再另行函查或鑑定必要。
  (三)綜上所述，被告所辯各節，無非係避就、卸責之詞，不足採
    信。本案事證明確，被告犯行洵堪認定，應依法論科。
三、按安非他命屬毒品危害防制條例第2條第2項第2 款所定之第
    二級毒品，依法不得持有。核被告所為，係犯刑法328條第1
    項之強盜罪及毒品危害防制條例第11條第2 項之非法持有第
    二級毒品罪（毒品危害防制條例第11條業於98年5 月20日修
    正公布，然同條第2 項部分並未修正，且本件被告持有之第
    二級毒品安非他命淨重未逾20公克，亦不符修正後同條第4
    項之加重規定，故不生比較新舊法之問題）。又強盜罪以強
    暴、脅迫等方法，致使不能抗拒為構成要件之一，當然含有
    妨害被害人自由之性質，故犯強盜罪而有妨害被害人之自由
    時，是否另論以妨害自由罪名，應就行為人之全部犯罪行為
    實施過程加以觀察，倘妨害自由行為時，強盜行為尚未著手
    實施，可依其情形認為妨害自由、強盜犯罪間具有方法結果
    之牽連關係（刑法修正前）；若強盜犯行業已著手實施，始
    可認為強暴、脅迫等非法方法剝奪被害人行動自由行為包括
    在強盜行為之內，而不另行成立刑法第302條第1項之剝奪他
    人行動自由罪 （最高法院91年度臺上字第803號判決要旨參
    照）；查本件被告係本於為自己不法所有之強盜犯意，糾眾
    強將張國閔押解至住處，拿取張國閔之皮包，再推由鄧任清
    等人毆打張國閔至使不能抗拒而強取張國閔之財物，是於被
    告夥同鄧任清等人強押張國閔時，被告已可認為著手實行強
    暴行為以使張國閔屈從渠等之意志，故雖然被告將張國閔強
    押至被告住處之行為亦妨害被害人之自由，惟此部分行為應
    認係被告之強盜犯罪之著手行為，依前開說明，不另論以剝
    奪人之行動自由罪，而僅應論以強盜罪。又公訴意旨認被告
    係犯為刑法第330條第1項之結夥三人以上之加重強盜罪，惟
    同案被告鄧任清、彭康祐、鄧經正及另二名成年男子主觀上
    係為被告向張國閔索討債務，並無不法所有之意圖，且查無
    任何證據可資證明同案被告鄧任清、彭康祐、鄧經正及另二
    名成年男子與被告之強盜犯行間有何犯意聯絡或行為分擔，
    自無成立結夥三人之犯罪構成要件可言，惟其基本社會事實
    相同，此部分起訴法條應予變更。又被告係利用主觀上誤以
    為係幫忙其討債之同案被告鄧任清、彭康祐及另二名成年男
    子實施強盜罪之行為，為間接正犯。被告以一行為同時觸犯
    上開二罪，係一行為同時成立二罪名，為想像競合犯，應依
    刑法第55條前段規定，從一重之強盜罪處斷。被告有事實欄
    所載前案科刑執行情形，有本院被告前案紀錄表一份在卷可
    稽，其於有期徒刑執行完畢後，5 年內故意再犯本件有期徒
    刑以上刑之罪，為累犯，應依刑法第47條第1 項規定加重其
    刑。又被告持有第二級毒品罪與被告起訴事實之強盜罪，屬
    想像競合之裁判上一罪，為起訴效力所及，本院自得併予審
    理，附此敘明。
四、原審對被告予以論罪科刑，固非無見，惟查：(一)被告強盜張
    國閔之現金部分總計2萬1千元，原審認被告強盜張國閔之現
    金共計4 萬元，尚屬有誤。(二)公訴意旨認被告所犯為刑法第
    330條第1項之加重強盜罪，原審認被告犯刑法第328條第1項
    之強盜罪，卻未變更起訴法條，亦有未當。(三)原審未審酌被
    告強盜同時持有第二級毒品之行為，容有未洽。被告提起上
    訴，否認犯行，為無理由，惟原判決關於被告部分既有上開
    可議之處，自屬無可維持，應由本院予以撤銷改判。爰審酌
    被告正值青年，不思以正當之方式獲取財物，竟貪圖私慾，
    以其與張國閔間之車輛買賣糾紛為藉口，即糾眾強押、毆打
    張國閔，並利用同案被告鄧任清等人為其強盜張國閔現金及
    毒品安非他命之工具，嚴重破壞社會治安，惡性非輕，兼衡
    其品性、智識程度、所得利益，及犯後並無悔過之具體表現
    等一切情狀，量處如主文第二項所示之刑，以資懲儆。
據上論斷，應依刑事訴訟法第369條第1項前段、第364條、第299
條第1項前段、第300條，毒品危害防制條例第11條第2 項，刑法
第11條前段、第328條第1項、第47條第1 項、第55條前段，判決
如主文。
本案經檢察官黃和村到庭執行職務。
中    華    民    國   100    年    4     月    12    日
                  刑事第六庭審判長法  官  邱同印
                                  法  官  郭豫珍
                                  法  官  何信慶
以上正本證明與原本無異。
如不服本判決，應於收受送達後10日內向本院提出上訴書狀，其
未敘述上訴之理由者並得於提起上訴後10日內向本院補提理由書
（均須按他造當事人之人數附繕本）「切勿逕送上級法院」。
                                  書記官  王泰元
中    華    民    國   100    年    4     月    18    日
附錄：本案論罪科刑法條全文
中華民國刑法第328條
（普通強盜罪）
意圖為自己或第三人不法之所有，以強暴、脅迫、藥劑、催眠術
或他法，至使不能抗拒，而取他人之物或使其交付者，為強盜罪
，處5 年以上有期徒刑。
以前項方法得財產上不法之利益或使第三人得之者，亦同。
犯強盜罪因而致人於死者，處死刑、無期徒刑或10年以上有期徒
刑；致重傷者，處無期徒刑或7 年以上有期徒刑。
第1 項及第2 項之未遂犯罰之。
預備犯強盜罪者，處1年以下有期徒刑、拘役或3千元以下罰金。